# Medidas de posição e dispersão

## Variável Aleatória

- variável aleatória (v.a.) é uma variável que está associada a uma *distribuição de probabilidade*.
- O resultado do lançamento de uma dado, que poder ser qualquer número de 1 a 6, está associada a uma probabilidade de $1/6$.

## Média aritmética

\begin{equation}
    \overline{X} = \frac{1}{n} \sum_{i=1}^{n} X_i
    (\#eq:eq11)
\end{equation}
onde $i =1, ...,n$

### Exemplo 1

Qual é a média aritmética de um grupo de cinco pessoas cujas idades são em ordem crescente, 21,23,25,28 e 31. Para responder, basta aplicar \@ref(eq:eq11).

\begin{equation*}
  \overline{X} = \frac{21+23+25+28+31}{5} = 25,6
\end{equation*}

### EXemplo 1 no R

```{r media aritmetica ex1}
X <- c(21,23,25,28,31)
X
mediaX <- mean(X)
mediaX
```

### Exemplo 2

Qual é a média aritmética de três provas realizadas por um aluno, cujas notas 
foram 4,6 e 8. Para responder, basta aplicar \@ref(eq:eq11).

\begin{equation*}
  \overline{X} = \frac{4+6+8}{3} = 6
\end{equation*}

### Exemplo 2 no R

```{r media aritmetica ex2}
X2 <- c(4,6,8)
X2
mediaX2 <- mean(X2)
mediaX2
```

## Média Ponderada

\begin{equation}
    \overline{X} = \frac{1}{\sum_{i=1}^{n}w_i} \sum_{i=1}^{n} w_i X_i
    (#eq:eq12)
\end{equation}
onde $w_i$ é a ponderação ou peso associado a iésimo valor de $X$.

Podemos escrever na forma de frequência relativa dos valores da variável $X$:

\begin{equation}
  f_i = \frac{w_i}{\sum_{i=1}^{n}w_i}
  (#eq:eq13)
\end{equation}

### Exemplo 3

Qual é a média aritmética de um grupo de vinte alunos, oito com 22 anos, sete 
de 23 anos, três de 25 anos, um de 28 anos e um de 30 anos. Para responder, 
basta aplicar \@ref(eq:eq12).

\begin{equation*}
  \overline{X} = \frac{22\times 8 + 23\times 7 + 25 \times 3 + 28 \times 1 + 
  30 \times 1}{20} = 23,5
\end{equation*}

### Exemplo 3 no R

```{r media ponderada ex3}
X3 <- c(22,23,25,28,30)
X3
w3 <- c(8,7,3,1,1)
w3
wX3 <- w3*X3
mediaX3 <- sum(wX3)/sum(w3)
mediaX3
```

### Exemplo 4

Qual é a média ponderada de três provas realizadas por um aluno, cujas notas foram 4, 6 e 8. A primeira prova tem peso igual a 1, a segunda tem peso igual a 2 e a terceira tem peso igual a 3. Para responder, basta aplicar \@ref(eq:eq12).

\begin{equation*}
  \overline{X} = \frac{4 \times 1 + 6 \times 2 + 8 \times 3}{1 + 2 + 3} \cong 6,7
\end{equation*}

### Exemplo 4 no R

```{r media ponderada ex4}
X4 <- c(4,6,8)
X4
w4 <- c(1,2,3)
w4
wX4 <- w4*X4
mediaX4 <- sum(wX4)/sum(w4)
round(mediaX4, digits = 1)
```

