# Medidas de posição e dispersão (Sartoris, 2013, cap.2, p.30)

## Variável Aleatória

\begin{itemize}
  \item variável aleatória (v.a.) é uma variável que está associada a uma \textit{distribuição de probabilidade}.
  \item O resultado do lançamento de uma dado, que poder ser qualquer número de 1 a 6, está associada a uma probabilidade de $1/6$.
\end{itemize}

## Média aritmética

\begin{equation}\label{eq:eq1}
    \overline{X} = \frac{1}{n} \sum_{i=1}^{n} X_i
\end{equation}
onde $i =1, ...,n$

## Exemplo 1

Qual é a média aritmética de um grupo de cinco pessoas cujas idades são em ordem crescente, 21,23,25,28 e 31. Para responder, basta aplicar \ref{eq:eq1}.

\begin{equation*}
  \overline{X} = \frac{21+23+25+28+31}{5} = 25,6 anos
\end{equation*}

## EXemplo 1 no R

```{r media aritmetica ex1}
X <- c(21,23,25,28,31)
X
mediaX <- mean(X)
mediaX
```


## Exemplo 2

Qual é a média aritmética de três provas realizadas por um aluno, cujas notas 
foram 4,6 e 8. Para responder, basta aplicar \ref{eq:eq1}.

\begin{equation*}
  \overline{X} = \frac{4+6+8}{3} = 6
\end{equation*}

## Exemplo 2 no R

```{r media aritmetica ex2}
X2 <- c(4,6,8)
X2
mediaX2 <- mean(X2)
mediaX2
```
