# Medidas de posição e dispersão

Este tópico está baseado no material de @Sartoris2013.

## Variável Aleatória

- variável aleatória (v.a.) é uma variável que está associada a uma *distribuição de probabilidade*.
- Ou seja, cada valor da v.a. está associada a uma probabilidade.
- O resultado do lançamento de uma dado, que poder ser qualquer número de 1 a 6, está associada a uma probabilidade de $1/6$.

## Média Aritmética Simples

\begin{equation}
    \overline{X} = \frac{1}{n} \sum_{i=1}^{n} X_i
    (\#eq:eq11)
\end{equation}
onde $i =1, ...,n$

### Exemplo 1

Qual é a média aritmética de um grupo de cinco pessoas cujas idades são em ordem crescente, 21,23,25,28 e 31. Para responder, basta aplicar \@ref(eq:eq11).

\begin{equation*}
  \overline{X} = \frac{21+23+25+28+31}{5} = 25,6
\end{equation*}

### EXemplo 1 no R

```{r media aritmetica ex1}
X <- c(21,23,25,28,31)
X
mediaX <- mean(X)
mediaX
```

### Exemplo 2

Qual é a média aritmética de três provas realizadas por um aluno, cujas notas 
foram 4,6 e 8. Para responder, basta aplicar \@ref(eq:eq11).

\begin{equation*}
  \overline{X} = \frac{4+6+8}{3} = 6
\end{equation*}

### Exemplo 2 no R

```{r media aritmetica ex2}
X2 <- c(4,6,8)
X2
mediaX2 <- mean(X2)
mediaX2
```

## Média Aritmética Ponderada

\begin{equation}
    \overline{X} = \frac{1}{\sum_{i=1}^{n}w_i} \sum_{i=1}^{n} w_i X_i
    (\#eq:eq12)
\end{equation}
onde $w_i$ é a ponderação ou peso associado a iésimo valor de $X$.

Podemos escrever na forma de frequência relativa dos valores da variável $X$:

\begin{equation}
  f_i = \frac{w_i}{\sum_{i=1}^{n}w_i}
  (\#eq:eq13)
\end{equation}

### Exemplo 3

Qual é a média aritmética de um grupo de vinte alunos, oito com 22 anos, sete 
de 23 anos, três de 25 anos, um de 28 anos e um de 30 anos. Para responder, 
basta aplicar \@ref(eq:eq12).

\begin{equation*}
  \overline{X} = \frac{22\times 8 + 23\times 7 + 25 \times 3 + 28 \times 1 + 
  30 \times 1}{20} = 23,5
\end{equation*}

### Exemplo 3 no R

```{r media ponderada ex3}
X3 <- c(22,23,25,28,30)
X3
w3 <- c(8,7,3,1,1)
w3
wX3 <- w3*X3
mediaX3 <- sum(wX3)/sum(w3)
mediaX3
```

### Exemplo 4

Qual é a média ponderada de três provas realizadas por um aluno, cujas notas foram 4, 6 e 8. A primeira prova tem peso igual a 1, a segunda tem peso igual a 2 e a terceira tem peso igual a 3. Para responder, basta aplicar \@ref(eq:eq12).

\begin{equation*}
  \overline{X} = \frac{4 \times 1 + 6 \times 2 + 8 \times 3}{1 + 2 + 3} \cong 6,7
\end{equation*}

### Exemplo 4 no R

```{r media ponderada ex4}
X4 <- c(4,6,8)
X4
w4 <- c(1,2,3)
w4
wX4 <- w4*X4
mediaX4 <- sum(wX4)/sum(w4)
round(mediaX4, digits = 1)
```

## Média Geométrica

Na média geométrica, a forma de obter uma medida resumo ou de tendência central é multiplicar todos os $n$ valores e tirar a raiz enésima do resultado do produtório. Assim é possível ter duas fórmulas para a média geométrica a \@ref(eq:eq14) e \@ref(eq:eq15).

\begin{equation}
    G = \left(\prod_{i=1}^{n} X_i \right)^{\frac{1}{n}}
    (\#eq:eq14)
\end{equation}
ou
\begin{equation}
    G = \sqrt[n]{X_1 \times X_2 \times \ldots \times X_n}
    (\#eq:eq15)
\end{equation}

### EXemplo 5 no R

```{r media geometrica ex5}
X5 <- c(4,6,8)
X5
n <- length(X5)
mediaX5 <- prod(X5)^(1/n)
round(mediaX5, digits = 1)
```

## Média Geométrica Ponderada

Na média geométrica ponderada que podem ser calculadas através de duas fórmulas \@ref(eq:eq16) e \@ref(eq:eq17), cada valor pode ter uma importância diferente em relação aos outros valores no computo da média geométrica. Muito comumente, esta maior ou menor importância pode estar associada a frequência dos valores considerados no cálculo.

\begin{equation}
    G = \left(\prod_{j=1}^{k} X_j^{w_j} \right)^{\frac{1}{n}}
    (\#eq:eq16)
\end{equation}
ou
\begin{equation}
    G = \sqrt[n]{X_1^{w_1} \times X_2^{w_2} \times \ldots \times X_k^{w_k}}
    (\#eq:eq17)
\end{equation}

onde a $\sum_{j=1}^{k} w_j = n$ 

### Exemplo 6

tomando os valores do exemplo 5 e ponderando por 1,2 e 3, temos:

\begin{equation*}
  \sqrt[6]{4^1 \times 6^2 \times 8^3} \cong 6,5
\end{equation*}

### O exemplo 6 no R

```{r medgeom, echo=TRUE}
x6 <- c(4,6,8)
class(x6)
x6
w6 <- c(1,2,3)
w6
G2 <- round((prod(x6^w6))^(1/sum(w6)),1)
G2
```


