# Números-Índices

O conteúdo deste tópico foi elaborado com base no capítulo 16 de @Hoffmann2006 e no capítulo 11 de @Sartoris2013.

## Introdução

Os números-índices, ou simplesmente índices, são proporções estatísticas, 
geralmente expressas em porcentagem, idealizadas para comparar as situações de 
um conjunto de variáveis em épocas ou localidades diversas.

Para quem vai fazer uso do números-índices na análise de um problema, é 
importante saber como são obtidos. Mesmo que não seja necessário calcular um 
novo índice, é interessante conhecer os métodos de cálculo, pois isso permite
interpretar melhor os índices  publicados e avaliar suas limitações.

## Preços Relativos

O número-índice preços relativos é a relação entre o preço de um produto em determinado período (ano ou mês, geralmente) e o preço no período escolhido como base. Esse índice se destina a acompanhar a evolução do preço de determinado produto. O preço relativo pode ser denominado também de índice relativo de preço ou número-índice simples de preço.

Se $P_0$ é o preço da mercadoria no período-base e $P_t$ é o preço em um período $t$, o preço relativo da mercadoria no ano $t$ é dado por

\begin{equation}
  I(P_t| P_0) = \frac{P_t}{P_0}.
  (\#eq:IndicePrecoRelativo)
\end{equation}

Usualmente, o valor do índice é dado em porcentagem, calculando-se

\begin{equation}
  I^*(P_t| P_0) = \frac{P_t}{P_0}\cdot 100.
  (\#eq:IndicePrecoRelativoPorcentagem)
\end{equation}

**Exemplo numérico de índice relativo**

Seja os dados da tabela \@ref(tab:DadosPrecosQuantidadesDeTresProdutos2001a2005) abaixo

Table: (\#tab:DadosPrecosQuantidadesDeTresProdutos2001a2005) dados hipotético de preços e quantidades para três produtos no período de 2001 a 2005

--------------------------------------------------------------------------
  ano    $P_{1t}$   $Q_{1t}$   $P_{2t}$   $Q_{2t}$   $P_{3t}$   $Q_{3t}$
 ------ ---------- ---------- ---------- ---------- ---------- ----------
  2001      12         3           5         7          20          3     

  2002      15         4          10         9          25          4    

  2003      18         5          20         8          35          5    

  2004      24         5          30         7          45          6    

  2005      30         6          60         6          50          5   
--------------------------------------------------------------------------
Fonte: @Hoffmann2006.

Tomando com base o ano 2002, o preço relativo do produto 1 em 2004, de acordo com
\@ref(eq:IndicePrecoRelativoPorcentagem) é

\begin{equation}
    I*(P_t| P_0) = \frac{24}{15}\cdot 100 = 160.
\end{equation}

Com base na tabela \@ref(tab:DadosPrecosQuantidadesDeTresProdutos2001a2005), os demais preços relativos podem ser calculados, tomando como base o ano de 2002, que são apresentados na tabela \@ref(tab:PrecosRelativosDosTresProdutosBase2002).

Table: (\#tab:PrecosRelativosDosTresProdutosBase2002) Preços relativos dos três produtos no período de 2001 a 2005, tomando como base o ano de 2002

--------------------------------------------
  ano    Produto 1   Produto 2   Produto 3  
 ------ ----------- ----------- ----------- 
  2001       80         50          80      

  2002      100        100         100      
  
  2003      120        200         140      

  2004      160        300         180      

  2005      200        600         200      
--------------------------------------------

**Exemplo numérico de preço relativo no R**

Carrega-se os preços dos três produtos e calcula os respectivos preços relativos tendo como base o ano de 2002.

```{r PrecoRelativo, echo=TRUE}
prd1 <- c(12,15,18,24,30)
prd2 <- c(5,10,20,30,60)
prd3 <- c(20,25,35,45,50)

iprprd1 <- prd1/prd1[2]*100
iprprd2 <- prd2/prd2[2]*100
iprprd3 <- prd3/prd3[2]*100

ipr161 <- cbind(iprprd1,iprprd2,iprprd3)
rownames(ipr161) <- c(2001,2002,2003,2004,2005)

ipr161
```

Note que na linha da ano 2002, os três preaços relativos em porcentagem são iguais a 100.

O preço relativo mostra como está evoluindo o preço de cada um dos produtos. Mas quando analisa-se um conjunto de mercadorias, interessa-se em obter um único índice que nos mostre como está evoluindo o nível geral dos preços dessas mercadorias.

## Índice Simples de Preços Agregados

O índice Simples de Preços Agregados é a relação entre o somatório dos preços das mercadorias no período $t$ e o somatório dos preços das mercadorias no período escolhido como base.
O índice simples de preços agreagados é também chamado de índice agregativo de preços.
Defini-se que o índice $i$, variando de 1 a $n$, indique as $n$ diferentes mercadorias do conjunto considerado.
Note que $I_A(\mathbf{p_t}|\mathbf{p_0})$ é o valor do índice agregativo para o vetor ou conjunto de preços $\mathbf{p_t} = {P_{it},i=1,\ldots, n}$ quando comparado ao vetor de preços do período-base, $\mathbf{p_0} = {P_{i0},i=1,\ldots, n}$. Ou seja,
\begin{equation}
  I_A(\mathbf{p_t}| \mathbf{p_0}) =
  \frac{\sum_{i=1}^{n}P_{it}}{\sum_{i=1}^{n}P_{i0}},
  (\#eq:IndiceSimplesDePrecosAgregados)
\end{equation}
ou em porcentagem
\begin{equation}
  I_A^*(\mathbf{p_t}| \mathbf{p_0}) =
  \frac{\sum_{i=1}^{n}P_{it}}{\sum_{i=1}^{n}P_{i0}} \cdot 100.
  (\#eq:IndiceSimplesDePrecosAgregadosPorcentagem)
\end{equation}

**Exemplo numérico do Índice simples de preços agregados**

om base nos dados da tabela \@ref(tab:DadosPrecosQuantidadesDeTresProdutos2001a2005), calcula-se o índice simples de preços agregados para os três produtos em 2004, tomando 2002 como ano-base. De acordo com \@ref(eq:IndiceSimplesDePrecosAgregadosPorcentagem),

\begin{equation}
  I_A^*(\mathbf{p_4}| \mathbf{p_2}) =
  \frac{24 + 30 + 45}{15 + 10 +25} \cdot 100 = 198.
\end{equation}

Analogamente, obtém-se os demais índices que são apresentados na tabela \@ref(tab:IndiceSimplesDePrecosAgregadosDeTresProdutosBase2002).

Table: (\#tab:IndiceSimplesDePrecosAgregadosDeTresProdutosBase2002) Índice simples de preços agregados dos três produtos no período 2001-2005 tomando como base o ano de 2002

---------------------------
  ano    $I_A^*(P_t|P_0)$  
 ------ ------------------ 
  2001          74     

  2002         100     
  
  2003         146     
  
  2004         198     
  
  2005         280     
---------------------------

A seguir é calculado o Índice simples de preços agregados do exemplo numérico no R.

**Exemplo numérico do índice simples de preços agregados no R**

```{r IndiceSimplesPrecosAgregados, echo=TRUE}
p1 <- c(12,15,18,24,30)
p2 <- c(5,10,20,30,60)
p3 <- c(20,25,35,45,50)

p161  <- cbind(p1,p2,p3)
rownames(p161) <- c(2001,2002,2003,2004,2005)

IAp1p2 <- sum(p161[1,])/sum(p161[2,])*100
IAp2p2 <- sum(p161[2,])/sum(p161[2,])*100
IAp3p2 <- sum(p161[3,])/sum(p161[2,])*100
IAp4p2 <- sum(p161[4,])/sum(p161[2,])*100
IAp5p2 <- sum(p161[5,])/sum(p161[2,])*100

ispa161 <- rbind(IAp1p2,IAp2p2,IAp3p2,IAp4p2,IAp5p2)
colnames(ispa161) <- c("ISPA")

ispa161
```

## Média Aritmética dos Preços Relativos

A Média Aritmétirca dos Preços Relativos é um índice geral de preços que se obtém calculando a média aritmética dos preços relativos, isto é

\begin{equation}
  I_M(\mathbf{p_t}| \mathbf{p_0}) = \frac{1}{n}
  \sum_{i=1}^{n}\frac{P_{it}}{P_{i0}}
  (\#eq:MediaAritmeticaPrecosRelativos)
\end{equation}

ou, em porcentagem,

\begin{equation}
  I_M^*(\mathbf{p_t}| \mathbf{p_0}) = \frac{1}{n}
  \sum_{i=1}^{n}\frac{P_{it}}{P_{i0}} \cdot 100.
  (\#eq:MediaAritmeticaPrecosRelativosPorcentagem)
\end{equation}

Na tabela \@ref(tab:IndiceSimplesDePrecosAgregadosDeTresProdutosBase2002) abaixo são apresentados os valores desse índice para os dados da tabela \@ref(tab:DadosPrecosQuantidadesDeTresProdutos2001a2005)

Table: (\#tab:IndiceMediaAritmeticaPrecosRelativosDeTresProdutosBase2002) Índice média aritmética dos preços relativos dos três produtos no período 2001-2005 tomando como base o ano de 2002

---------------------------
  ano    $I_M^*(P_t|P_0)$  
 ------ ------------------ 
  2001          70,0     

  2002         100,0     
  
  2003         153,3     
  
  2004         213,3     
  
  2005         333,3     
---------------------------

Note que os valores da tabela \@ref(tab:IndiceMediaAritmeticaPrecosRelativosDeTresProdutosBase2002) é a média aritmética dos preços relativos da tabela \@ref(tab:DadosPrecosQuantidadesDeTresProdutos2001a2005) para cada ano.

Para o ano de 2003, por exemplo, foi calculada da seguinte forma:

\[
I_M^{*}(P_{2003}|P_{2002}) = \dfrac{1}{3}\times \left( 120 + 200 +140 \right) = 153,3
\]
\
**Exemplo numérico da média artimética dos preços realtivos no R**

Como temos calculado o preço relativo para cada um dos três produtos com ano 
base 2002, é só calcular a média aritmética para cada ano.

```{r MediaAritmeticaPrecosRelativos, echo=TRUE}
ipr161

maprp1p2 <- sum(ipr161[1,])/length(ipr161[1,])
maprp2p2 <- sum(ipr161[2,])/length(ipr161[2,])
maprp3p2 <- sum(ipr161[3,])/length(ipr161[3,])
maprp4p2 <- sum(ipr161[4,])/length(ipr161[4,])
maprp5p2 <- sum(ipr161[5,])/length(ipr161[5,])

mapr161 <- round(rbind(maprp1p2,maprp2p2,maprp3p2,maprp4p2,maprp5p2),1)
colnames(mapr161) <- c("MAPR")

mapr161
```

Considerando que a expressão \@ref(eq:IndiceSimplesDePrecosAgregados) pode ser escrita como em \@ref(eq:MediaAritmeticaPrecosRelativosAlternativo), pode-se entender por que o índice cresceu mais na média aritmética dos preços relativos na tabela \@ref(tab:IndiceMediaAritmeticaPrecosRelativosDeTresProdutosBase2002) que o índice simples de preços agregados na tabela \@ref(tab:IndiceSimplesDePrecosAgregadosDeTresProdutosBase2002).

\begin{equation}
  I_A(\mathbf{p_t}| \mathbf{p_0}) = 
  \frac{\sum_{i=1}^{n}\left(\frac{P_{it}}{P_{i0}}\right)P_{i0}}{\sum_{i=1}^{n}P_{i0}}
  (\#eq:MediaAritmeticaPrecosRelativosAlternativo)
\end{equation}

Tanto o índice simples de preços agregados como a média aritmética dos preços relativos são índices gerais de preços. No seus cálculos não se leva em consideração a importância econômica de cada mercadoria que é dada pelo valor monetário da quantidade vendida.

Portanto, os índices simples de preços agregados bem como a média aritmética do preços relativas só devem ser usados quando não se tem disponível as informações de quantidades.Caso contrário, deve ser utilizados os índices ponderados de preço.

## Índice de Preços de Laspeyres

O índice de preços de Laspeyres para um conjunto de mercadorias, em um período $t$,
é a média ponderada dos preços relativos dessas mercadorias, utilizando, como fatores de ponderação, os valores monetários das quantidades de cada mercadoria vendidas 
no período base.

\begin{equation}
  I_L(\mathbf{p_t}| \mathbf{p_0}) = 
  \frac{\sum_{i=1}^{n}\left(\frac{P_{it}}{P_{i0}}\right)P_{i0}Q_{i0}}{\sum_{i=1}^{n}P_{i0}}
  (\#eq:IndicePrecoslaspeyresDefinicao)
\end{equation}

onde

- $Q_{i0}$ é a quantidade da $i$-ésima mercadoria vendida no período-base e;
- $P_{i0}Q_{i0}$ é o valor monetário da i-ésima mercadoria ao preço do período-base.

Simplificando

\begin{equation}
  I_L(\mathbf{p_t}| \mathbf{p_0}) =
  \frac{\sum_{i=1}^{n}P_{it}Q_{i0}}{\sum_{i=1}^{n}P_{i0}Q_{i0}}
  (\#eq:IndicePrecosLaspeyres)
\end{equation}

ou, em porcentagem,

\begin{equation}
  I_L^*(\mathbf{p_t}| \mathbf{p_0}) =
  \frac{\sum_{i=1}^{n}P_{it}Q_{i0}}{\sum_{i=1}^{n}P_{i0}Q_{i0}}\cdot 100.
  (\#eq:IndicePrecosLaspeyresEmPorcentagem)
\end{equation}

**Exemplo numérico de Índice de preços de Laspeyres**

Com base na tabela \@ref(tab:DadosPrecosQuantidadesDeTresProdutos2001a2005) e na fórmula \@ref(eq:IndicePrecosLaspeyresEmPorcentagem), o índice de preços de Laspeyres para os três 
produtos, em 2004, tomando 2002 como ano-base é

\begin{equation}
  I_L^*(\mathbf{p_4}| \mathbf{p_2}) = \frac{24\cdot 4 + 30\cdot 9 +
  45\cdot 4}{15\cdot 4 + 10\cdot 9 + 25\cdot 4}\cdot 100 =
  \frac{546}{250}\cdot 100 = 218,4
\end{equation}

Os valores do índice de preços de Laspeyres para 2001, 2003 e 2005 podem ser obtidos 
da mesma maneira e são apresentados na tabela \@ref(tab:IndiceDeLaspeyresDeTresProdutosBase2002).

Table: (\#tab:IndiceDeLaspeyresDeTresProdutosBase2002) Índice de Laspeyres dos três produtos no período 2001-2005 tomando como base o ano de 2002

---------------------------
  ano    $I_L^*(P_t|P_0)$  
 ------ ------------------ 
  2001          69,2     

  2002         100,0     
  
  2003         156,8     
  
  2004         218,4     
  
  2005         344,0     
---------------------------

**Exemplo numérico de Índice de preços de Laspeyres no R**

```{r IndicePrecosLaspeyres, echo=TRUE}
q1 <- c(3,4,5,5,6)
q2 <- c(7,9,8,7,6)
q3 <- c(3,4,5,6,5)
q161 <- cbind(q1,q2,q3)
rownames(q161) <- c(2001,2002,2003,2004,2005)

q161

iplp1p2 <- sum(p161[1,]*q161[2,])/sum(p161[2,]*q161[2,])*100
iplp2p2 <- sum(p161[2,]*q161[2,])/sum(p161[2,]*q161[2,])*100
iplp3p2 <- sum(p161[3,]*q161[2,])/sum(p161[2,]*q161[2,])*100
iplp4p2 <- sum(p161[4,]*q161[2,])/sum(p161[2,]*q161[2,])*100
iplp5p2 <- sum(p161[5,]*q161[2,])/sum(p161[2,]*q161[2,])*100

ipl161 <- rbind(iplp1p2,iplp2p2,iplp3p2,iplp4p2,iplp5p2)
colnames(ipl161) <- c("IPL")

ipl161
```

**Uma interpretação econômica do Índice de preços de Laspeyres**

O índice de preços de Laspeyres é uma relação entre o custo de aquisição da **cesta de mercadorias** $\mathbf{q_0}$ no período $t$ e o custo de aquisição 
dessa mesma cesta de mercadorias no período-base.

## Índice de Preços de Paasche

O índice de preços de Paasche para o período $t$ pode ser interpretado como uma média 
ponderada dos preços relativos, utilizando com fatores de ponderação os valores monetários das quantidades vendidas no período $t$, considerando os preços do período-base.

\begin{equation}
  I_P(\mathbf{p_t}| \mathbf{p_0}) = 
  \frac{\sum_{i=1}^{n}\left(\frac{P_{it}}{P_{i0}}\right)P_{i0}Q_{it}}{\sum_{i=1}^{n}P_{i0}}
  (\#eq:IndicePrecosPaascheDefinicao)
\end{equation}

onde

- $Q_{it}$ é a quantidade da $i$-ésima mercadoria vendida no período $t$ e;
- $P_{i0}Q_{it}$ é o valor monetário da i-ésima mercadoria no perído $t$ 
considerando o preço do período-base.

Simplificando
\begin{equation}
  I_P(\mathbf{p_t}| \mathbf{p_0}) =
  \frac{\sum_{i=1}^{n}P_{it}Q_{it}}{\sum_{i=1}^{n}P_{i0}Q_{it}}
  (\#eq:IndicePrecosPaasche)
\end{equation}

ou, em porcentagem,

\begin{equation}
  I_P^*(\mathbf{p_t}| \mathbf{p_0}) = 
  \frac{\sum_{i=1}^{n}P_{it}Q_{it}}{\sum_{i=1}^{n}P_{i0}Q_{it}}\cdot 100.
  (\#eq:IndicePrecosPaascheEmPorcentagem)
\end{equation}

De acordo com os dados da tabela \@ref(tab:DadosPrecosQuantidadesDeTresProdutos2001a2005) e a fórmula \@ref(eq:IndicePrecosPaascheEmPorcentagem), o índice 
de preços de Paasche para os três produtos em 2004, tomando 2002 como ano-base é

\begin{equation}
  I_P^*(\mathbf{p_4}| \mathbf{p_2}) = \frac{24\cdot 5 + 30\cdot 7 +
  45\cdot 6}{15\cdot 5 + 10\cdot 7 + 25\cdot 6}\cdot 100 =
  \frac{600}{295}\cdot 100 = 203,4
\end{equation}
Os valores dos índices de preços de Paasche para os demais anos podem ser calculados na mesma forma e são apresentados na tabela \@ref(tab:IndiceDePaascheDeTresProdutosBase2002).

Table: (\#tab:IndiceDePaascheDeTresProdutosBase2002) Índice de Paasche dos três produtos no período 2001-2005 tomando como base o ano de 2002

---------------------------
  ano    $I_P^*(P_t|P_0)$  
 ------ ------------------ 
  2001          68,9     

  2002         100,0     
  
  2003         151,8     
  
  2004         203,4     
  
  2005         287,3     
---------------------------

**Exemplo numérico de índice de preços de Paasche no R**

```{r IndicePrecosPaasche, echo=TRUE}
ippp1p2 <- sum(p161[1,]*q161[1,])/sum(p161[2,]*q161[1,])*100
ippp2p2 <- sum(p161[2,]*q161[2,])/sum(p161[2,]*q161[2,])*100
ippp3p2 <- sum(p161[3,]*q161[3,])/sum(p161[2,]*q161[3,])*100
ippp4p2 <- sum(p161[4,]*q161[4,])/sum(p161[2,]*q161[4,])*100
ippp5p2 <- sum(p161[5,]*q161[5,])/sum(p161[2,]*q161[5,])*100

ipp161 <- round(rbind(ippp1p2,ippp2p2,ippp3p2,ippp4p2,ippp5p2),1)
colnames(ipp161) <- c("IPP")

ipp161
```

**Interpretação econômica do índice de preços de Paasche**

O índice de preços de Paasche é uma relação entre o custo de aquisição da **da cesta de mercadorias** $\mathbf{q_t}$ no período $t$ com o custo de aquisição dessa mesma
cesta de mercadorias no período-base.

**Comparando os índices de preços de Laspeyres e Paasche**

O método de Paasche exige mais informações do que o método de Laspeyres no cálculo 
do índice ponderado de preços.

## Índice de Preços de Fisher 

Vimos que o método de Laspeyres e o método de Paasche entregam, em geral, resultados
diferentes quando utilizados para avaliar a variação no nível dos preços de um conjunto
de produtos.

Para tentar superar essa divergência de resultados, foram criados índices que conduzem
a valores intermediários entre o índice de Laspeyres e o índice de Paasche.

O índice de preços de Fisher, é por definição, a média geométrica entre o índice de 
preços de Laspeyres e o índice de preços de Paasche.

Ou seja,

\begin{equation}
  I_F(\mathbf{p_t}| \mathbf{p_0}) = \sqrt{I_L(\mathbf{p_t}| \mathbf{p_0}) I_P(\mathbf{p_t}| \mathbf{p_0})}=  \left( \frac{\sum_{i=1}^{n}P_{it}Q_{i0}}{\sum_{i=1}^{n}P_{i0}Q_{i0}} \frac{\sum_{i=1}^{n}P_{it}Q_{it}}{\sum_{i=1}^{n}P_{i0}Q_{it}}\right)^{1/2}
  (\#eq:IndicePrecosFischer)
\end{equation}

ou, em porcentagem,

\begin{equation}
  I_F^*(\mathbf{p_t}|\mathbf{p_{o}}) = I_F(\mathbf{p_t}| \mathbf{p_0}) \cdot 100.
  (\#eq:IndicePrecosFischerEmPorcentagem)
\end{equation}

**Exemplo numérico do Índice de preços de Fisher**

Para calcular o índice de preços de Fischer de 2004, tomando como 2002 com ano-base, com base nos dados da tabela \@ref(tab:DadosPrecosQuantidadesDeTresProdutos2001a2005), basta tomar os valores dos índices de preços de Laspeyres e de Paasche nas tabelas \@ref(tab:IndiceDeLaspeyresDeTresProdutosBase2002) e \@ref(tab:IndiceDePaascheDeTresProdutosBase2002) respectivamente.

Ou seja,

\begin{equation}
  I_F^*(\mathbf{p_t}| \mathbf{p_0}) = \sqrt{218,4 \cdot 203,4} = 210,8
\end{equation}

## Índice de Preços de Marshall-Edgeworth

O índice de preços de Marshall-Edgeworth pode ser interpretado como uma relação entre o custo de aquisição no período $t$ e o custo de aquisição no período-base de uma cesta de
mercadorias que contém, para cada produto, a média aritmética das quantidades vendidas no período -base e no período $t$.

\begin{equation}
  I_E(\mathbf{p_t}| \mathbf{p_0}) = \frac{\sum_{i=1}^{n}P_{it}(Q_{i0} +
  Q_{it})}{\sum_{i=1}^{n}P_{i0}(Q_{i0} + Q_{it})}
  (\#eq:IndicePrecosMarshallEdgeworth)
\end{equation}

ou, em porcentagem.

\begin{equation}
  I_E^*(\mathbf{p_t}|\mathbf{p_{o}}) = I_E(\mathbf{p_t}| \mathbf{p_0}) \cdot 100.
  (\#eq:IndicePrecosMarshallEdgeworthEmPorcentagem)
\end{equation}

**Exemplo numérico do índice de preços de Marshall-Edgeworth**

Para calcular o índice de preços de Marshall-Edgeworth de 2004, tomando 2002 como ano base,  calcula-se utilizando a fórmula \@ref(eq:IndicePrecosMarshallEdgeworthEmPorcentagem) usando os dados da tabela \@ref(tab:DadosPrecosQuantidadesDeTresProdutos2001a2005)

\begin{equation}
  I_E^* (\mathbf{p_t}|\mathbf{p_{o}}) =  \frac{24(4+5) + 30(9+7) + 45(4+6)}{15(4+5) + 10(9+7) + 25(4+6)} \cdot 100 = 210,3
\end{equation}

## Deflacionamento

Considere dois valores monetários pagos ou recebidos em diferentes datas:

- $x=$R\$120,00 recebidos em setembro e 1997 e;

- $y=$R$240,00 recebidos em setembro de 2003.

Aparentemetemente, não há a necessidade de modificar a unidade medida de nenhum dos dois valores, pois ambos estão em reais.

Mas devido à inflação ou desvalorização da moeda, o real de setembro de 2003 é uma unidade de medida de valor de troca bastante diferente do real de setembro de 1997.

Por isso, antes de fazer qualquer comparação ou operação aritmética envolvendo os valores de $x$ d $y$ é necessário fazer uniformizar a unidade de medida.

Isso se faz através de um índice de preços que possa ser utilizado como uma medidada desvalorização da moeda. Essa é uma das principais aplicações dos números-índices em uma economia inflacionária.

O índice de preços utilizados como medida da inflação ou desvalorização da moeda é denominada **deflator**.

Os valores de $x$ e $y$ medidos em reais da data em que o pagamento é efetuado são denominados **valores nominais** ou **valores em moeda corrente**. Caso se trate de preços de um produto, são denominados **preços correntes**.

Então, antes de fazer qualquer comparação ou operação aritmética envolvendo os valores em moeda corrente, é necessário calcular os **valores reais** ou **valores deflacionados** utilizando um **deflator**.

Através da um regra de três simples,

\begin{equation}
  \frac{V_r}{V_t} = \frac{I_k}{I_t}
\end{equation}

temos

\begin{equation}
  V_r = \frac{I_k}{I_t}V_t.
  (\#eq:ValorReal)
\end{equation}

Se, por exemplo, a inflação entre o período $k$ e o período $t$ tivesse sido de 100\%, 

\begin{equation}
  I_t = 2I_k
\end{equation}

então

\begin{equation}
  V_r = \frac{V_t}{2}.
\end{equation}

Ou seja, o valor real, medido em moeda do ano $k$, seria igual à metade do valor em moeda corrente.

Geralmente, quando se calculam valores reais, a finalidade é apenas uniformizar a unidade de medida.

Então, por facilidade de cálculo, são obtidos os valores reais medidos em moeda do período-base do deflator, isto é, em lugar de $I_k$, considera-se $I_0 = 100$. Nesse caso, a expressão \@ref(eq:ValorReal) fica

\begin{equation}
  V_r = \frac{V_t}{I_t}100.
  (\#eq:ValorRealEmPorcentagem)
\end{equation}

Como exemplos de índices comumente usados em trabalhos de pesquisa em economia se tem:

- o Índice Geral de Preços - Disponibilidade Interna (IGP-DI) é usado como deflator para preços de produtos e serviços.

- o índice de custo de vida é o mais adequado para deflacionar salários.

**Exemplo para o cálculo de valores reais**

Considere $x=$R\$ 120,00 o valor corrente do salário mínimo vigente em setembro de 1997 e $y=$R\$ 240,00 o valor corrente do salário mínimo vigente em setembro de 2003.

Um deflator apropriado, nesse caso, é o **Índice Nacional de Preços ao Consumidor Restrito** (INPC) calculado pelo IBGE para medir o custo de vida das famílias cujos chefes são assalariados em sua ocupação principal e cujo rendimento monetário disponível situe-se entre 1 e 5  salários mínimos.

Com base em dezembro de 1993, o INPC é igual a R\$ 1.415,18 em setembro de 1997 e igual a R\$ 2.288,16 em setembro de 2003

Então, de acordo com \@ref(eq:ValorReal), o valor deflacionado de $y$ em reais de
setembro de 1997 é

\begin{equation}
  V_{1997} = \frac{I_{1997}}{I_{2003}} \times V_{2003},
\end{equation}

ou seja,

\begin{equation}
  V_{1997} = \frac{1.415,18}{2.288,16} \times 240 = 148,44
\end{equation}

Alternativamente pode-se calcular o valor real de $x$ em moeda de setembro de 2003,

\begin{equation}
  V_{2003} = \frac{I_{2003}}{I_{1997}} \times V_{1997},
\end{equation}

ou seja,

\begin{equation}
  V_{2003} = \frac{2.228,16}{1.415,18} \times 120 = 194,02.
\end{equation}

